最高法院刑事判決　　　　　　　　　　　　　　　八十七年度台上字第二七九一號
　　上　訴　人　乙○○
　　選任辯護人　李美惠律師
　　上　訴　人　甲○○
　　　　　　　　丙○○
　　右　一　人
　　選任辯護人　杜英達律師
右上訴人等因違反水利法案件，不服台灣高等法院中華民國八十六年三月二十一日第
二審判決（八十五年度上訴字第五五七三號，起訴案號：台灣板橋地方法院檢察署八
十四年度偵字第一二七一○、二二三三四號），提起上訴，本院判決如左：
    主  文
原判決撤銷，發回台灣高等法院。
    理  由
本件原判決認定上訴人甲○○明知如原判決附圖所示坐落於台北縣樹林鎮石頭溪田尾
小段四之十三地號土地面積零點陸壹肆公頃，係國有土地，而其中如該附圖編號Ａ
至Ｆ六筆土地係未築有隄防為尋常洪水位達成地區之土地，乃台灣省政府民國八十三
年九月八日府建水一五四六三六號函公告三峽河河川圖籍第二三二號所示之行水區，
如該附圖編號Ｇ、Ｈ土地則部分為行水區，除自其祖父於十年前即在該地從事農耕，
種植竹林、柚樹、柑桔、花生、水稻收成外，竟意圖自己不法之利益，於八十一年間
上開短期作物花生、水稻收成後，再為種植該短期作物，竊佔財政部國有財產局之上
開不動產，致生公共危險而威脅附近住家居民生活之安全，嗣於八十二年四月二十六
日，以新台幣（下同）六百五十萬元之價格，將上開竊佔之土地上之上開農作物出售
予上訴人乙○○，乙○○明知上開土地係甲○○竊佔而來之贓物，承受上開種植作物
外，對於上開土地予以收受，足以妨礙水流，致生公共危險。又於八十三年八月二十
三日，停止上開農作物之耕作，竟意圖為自己不法之利益，在上開行水區之土地搭建
鐵皮違建之廠房，而竊佔財政部國有財產局之不動產，並因此妨礙水流，致生公共危
險。嗣於八十四年三月十五日乙○○將上開廠房中約伍佰坪之土地連同建物以每月五
萬六千元之代價，租期自八十四年四月一日至八十五年三月三十一日止，出租予上訴
人丙○○，丙○○明知該廠房係竊佔土地而建之贓物，仍以上開租金租賃而收受之，
並承繼其中約伍佰坪之竊佔而來廠房，予以使用該廠房、土地，因而妨礙水流，致生
公共危險等情。因而撤銷第一審判決，改判論處上訴人甲○○在行水區內種植，足以
妨礙水流，致生公共危險罪刑；乙○○在行水區內種植、建造，足以妨礙水流，致生
公共危險罪刑；丙○○在行水區內建造，足以妨礙水流，致生公共危險罪刑。固非無
見。
惟查(一)、有罪之判決書應於主文內載明所犯之罪，其所舉罪名應與所適用之法律一致
，始為合法。水利法第九十二條之一後段之罪，以違反同法第七十八條第一項各款情
形之一，致生公共危險為要件。而同法第七十八條第一項係規定主管機關為保護水道
，應禁止之各款事項。故行為人如觸犯水利法第九十二條之一後段之罪，其主文自應
將其違反主管機關為保護水道應禁止之事項明確記載，方為合法。本件原判決論上訴
人等違反水利法第九十二條之一後段之罪，但其事實欄內並未記載上訴人等係違反水
利法第七十八條第一項何款之禁止規定，理由內亦未加以說明，主文所舉之罪名亦僅
記載：上訴人「在行水區內種植、建造（或種植、或建造），足以妨礙水流，致生公
共危險」，而未將其「違反主管機關為保護水道，禁止……」之意旨揭示，尚有未合
。(二)、科刑之判決書須將認定之犯罪事實詳記於事實欄，然後於理由內逐一說明其憑
以認定之證據，使事實與理由兩相一致，方為合法。倘事實欄已有及，而理由內未
加說明，是為理由不備；理由已加說明，而事實欄無此記載，則理由失其依據，均難
謂為適法。原判決論上訴人丙○○牽連犯水利法第九十二條之一後段在行水區內建造
，足以妨害水流，致生公共危險罪及刑法第三百四十九條第一項之收受贓物罪。然其
事實欄內係記載丙○○明知其向乙○○承租之廠房係竊佔國有土地而建之贓物，仍以
每月五萬六千元之租金承租而收受之，並承繼其中約伍佰坪之竊佔而來廠房，予以使
用該廠房、土地，因而妨礙水流，致生公共危險等情。並無有關丙○○如何違反水利
法第七十八條第一項各款規定在行水區建造之相關事實記載，理由內亦未說明憑何證
據而認定丙○○有在行水區內建造之行為，已有可議。又刑法之收受贓物罪，以明知
為贓物而故為收受為要件。原判決既認定丙○○所承租之廠房係乙○○竊佔國有土地
而搭建，則乙○○是否為該廠房之原始起造人，該廠房能否謂為贓物，即有欠明瞭而
待究明。且究竟憑何證據證明丙○○明知其所承租之廠房及其基地為贓物而仍予以承
租，亦未詳加論述，僅以丙○○承租廠房時未鑑測基地之地號，及其所承租之廠房仍
與乙○○部分未出租之廠房互通使用，而推論其明知承租之廠房為贓物，尚嫌速斷而
難昭信服。(三)、刑法之竊佔罪係即成犯，於其竊佔行為完成時犯罪即成立，以後之繼
續佔用乃狀態之繼續，而非行為之繼續，故於竊佔後，縱令因年節氣候更換種植之作
物，或作為其他使用，僅係竊佔狀態繼續中變更其使用之方法，尚難認係另一新竊佔
行為，有關追訴權時效之起算，應以最初竊佔行為完成時為準。卷查上訴人甲○○辯
稱：伊曾祖父於一百多年前即在本件系爭坐落台北縣樹林鎮石頭溪田尾小段四之十三
地號土地栽種竹林等農作物，經歷其祖父、父親至伊已有數代，伊自五十三年退伍後
主持上開土地之經營，已逾三十年等語。證人王明宗於第一審證稱：「我從小與甲○
○是鄰居，當時王家已在該處種果園有一甲多，種花生、蕃薯與竹子，王（昌平）從
小至大一直都在該地種植，我初中畢業是民國三十年底快四十年，那時才離開該處。
」林光夫證稱：「我三十年出生，從我小時候起，王（昌平）即在該處作農，種竹子
、柚子，開漁池。」各等語（見第一審卷第一一三頁）。原判決事實欄亦記載甲○○
自其祖父於十年前即在該地從事農耕，種植竹林、柚樹、柑桔、花生、水稻收成等情
。如果無訛，則甲○○究竟自何時起佔用系爭國有土地種植竹木、花生、水稻等作物
，其竊佔罪之追訴權之時效能否因種植短期作物之收成及更換種植而更新起算，即非
無調查研求之必要。乃原判決未詳加調查審酌即以水稻、花生、蕃薯等未滿一年之短
期作物，甲○○於收成後，其占有（國有土地）狀態已不存在，再栽種時其新的竊佔
，違反水利法行為始開始，其時效自應由此時起算云云，其適用法則，亦有可議。上
訴人等分別提起上訴指摘原判決不當，尚非無理由，應認有撤銷發回之原因。又系爭
之國有土地究竟係台灣省政府八十三年九月八日府建水一五四六三六號函公告三峽河
河川圖籍第二三二號所示之行水區，或是七十三年九月八日以同一文號函公告所示之
行水區，原判決事實欄之記載與理由內之說明互不一致，案經發回，更審時併應注意
及之。
據上論結，應依刑事訴訟法第三百九十七條、第四百零一條，判決如主文。
中      華      民      國    八十七    年      八      月    二十七    日
                              最高法院刑事第七庭
                                  審判長法官  董  明  霈
                                        法官  丁  錦  清
                                        法官  賴  忠  星
                                        法官  林  茂  雄
                                        法官  王  居  財
      右正本證明與原本無異
                                              書  記  官
中      華      民      國    八十七    年      九      月      二      日
